【裁判字號】    90,台上,6539
【裁判日期】    901025
【裁判案由】    偽造有價證券
【裁判全文】
最高法院刑事判決                                九十年度台上字第六五三九號
    上  訴  人  甲○○
    選任辯護人  邱清銜律師
                洪明俊律師
右上訴人因偽造有價證券案件，不服台灣高等法院中華民國八十八年八月十一日第二
審判決（八十八年度上訴字第七五六號，起訴案號：台灣桃園地方法院檢察署八十六
年度偵字第二一四七號），提起上訴，本院判決如左：
    主  文
原判決撤銷，發回台灣高等法院。
    理  由
本件原判決認定上訴人甲○○明知對其舅舅張添丁、舅媽張吳阿妹並無債權存在，而
張添丁於民國八十五年五月初中風住進醫院，認有機可乘，乃於同年五月間某日，囑
不詳姓名之人盜刻張添丁、張吳阿妹印章各一枚，並與其子楊榮欣、楊榮彬（未起訴
）基於共同之犯意，在桃園縣平鎮市○○○街十一號十一樓之三其自宅，由上訴人提
供空白本票五張，由楊榮欣在原判決附表編號１、２、３三張本票上填上發票日、到
期日、金額；楊榮彬則在原判決附表編號４、５二張本票上填上發票日、到期日、金
額，而後在每張本票上蓋上張添丁、張吳阿妹之印文，再由不詳姓名之人在五張本票
上按捺指印各二枚，偽造如原判決附表所示之本票五張。並利用案外人韓增三同意其
代刻印章（韓增三誤以為係要當保證人）之機會，於同年六月一日假冒韓增三之名義
，偽造不實之本票裁定聲請狀，並檢附原判決附表編號１、２、３之偽造本票，據以
行使，持向台灣桃園地方法院民事庭聲請裁定本票准予強制執行，明知不實之事項使
台灣桃園地方法院民事庭裁定本票准予強制執行，該民事庭據而以八十五年票字第三
三○二號裁定本票准予強制執行，足生損害於張吳阿妹及張添丁之繼承人。上訴人並
進而於同年七月五日再偽造韓增三名義之聲請狀，向台灣桃園地方法院民事執行處（
八十五年度執字第五二四六號）聲請查封張吳阿妹所有桃園縣中壢市○○○街四六巷
二號房屋及基地所有權。嗣被韓增三發覺超出其原先之授權，恐捲入糾紛，要求上訴
人撤銷強制執行之聲請，為上訴人所拒，韓增三乃自行向台灣桃園地方法院撤回強制
執行之聲請，並領回該三張本票交還上訴人。上訴人於韓增三將原判決附表１、２、
３本票三張交還後，又再持該三張偽造之本票，以自己為債權人向台灣桃園地方法院
民事庭聲請本票裁定准予強制執行，明知不實之事項使台灣桃園地方法院民事庭裁定
本票准予強制執行，該民事庭據而以八十五年票字第五二一○號裁定本票准予強制執
行，足生損害於張吳阿妹及張添丁之繼承人。又陳淵鏡明知對張添丁、張吳阿妹並無
債權存在，且原判決附表４、５所示本票係屬偽造，乃與上訴人基於共同之犯意，由
陳淵鏡行使，持該偽造之本票二張向台灣桃園地方法院民事庭聲請裁定本票准予強制
執行，明知不實之事項使台灣桃園地方法院民事庭裁定准予強制執行，該民事庭據而
以八十五年票字第三九六○號裁定，准予強制執行，足生損害於張吳阿妹及張添丁之
繼承人等情。因而撤銷第一審諭知上訴人無罪之判決，改判論處上訴人共同意圖供行
使之用，而偽造有價證券罪刑，固非無見。
惟查：(一)、上訴人既否認有偽造文書或偽造有價證券之犯行，且於八十八年四月三十
日在原審庭呈張吳阿妹受張添丁委託向中壢戶政事務所申請印鑑證明書之委託書影本
，以證明系爭本票上張吳阿妹之印文與該委託書上之印文相同（見原審卷第四九頁、
五十頁、五十一頁），乃原審未送請專門機關鑑定該等文件上之印文是否相同，而逕
以肉眼比對其印文字體粗細及靠印框之位置，而認二者不相同，然印文字體之粗細及
靠印框之位置，與所沾染印色之深淺及蓋印之力道，均有關連，非以肉眼比對所能正
確分辨，攸關犯罪成立與否，仍有送請專門機關鑑定之必要，原審未送請鑑定，遽行
判決，自有未盡調查職責之違誤。(二)、依原判決事實所載上訴人在原判決附表所示本
票上蓋張添丁、張吳阿妹之印文後，再由不詳姓名之人在五張本票上按捺指印各二枚
，偽造如原判決附表所示之本票五張等情，則對於按捺指印之不詳姓名者與上訴人是
否有共犯之情形，即有論述之必要，原判決就此未予說明，亦有理由不備之違誤。(三)
、依卷附之資料，上訴人假冒韓增三之名義，偽造不實之本票裁定聲請狀，持偽造之
本票向台灣桃園地方法院民事庭聲請裁定本票准予強制執行，該民事庭以八十五年票
字第三三○二號裁定本票准予強制執行之裁定日期係八十五年六月五日；另上訴人與
陳淵鏡持原判決附表編號４、５所示本票聲請同法院裁定之日期係同年七月九日（見
偵查卷第三、四頁），均在原判決理由三所載張添丁於八十五年九月二日未死亡之前
，則原判決對於上訴人行使上開偽造私文書及使公務員登載不實事項之行為，認為係
足生損害於張添丁之繼承人，自屬可議。(四)、原判決理由四既謂上訴人偽造有價證券
後持以行使向法院申請裁定准予本票強制執行，另犯刑法第二百零一條第二項之行使
偽造有價證券罪，嗣又謂行使偽造有價證券之輕度行為，為偽造有價證券之重度行為
所吸收，不另論罪云云，前後理由不免矛盾。再原判決理由四內僅謂上訴人一行為侵
害張添丁之繼承人及張吳阿妹，為想像競合犯，對此想像競合犯，究應如何論處，隻
字未提，亦有理由不備及不適用法則之違誤。上訴意旨指摘原判決不當為有理由，應
認有撤銷發回更審之原因。
據上論結，應依刑事訴訟法第三百九十七條、第四百零一條，判決如主文。
中      華      民      國     九十     年      十      月    二十五    日
                              最高法院刑事第九庭
                                  審判長法官  莊  登  照
                                        法官  洪  明  輝
                                        法官  黃  一  鑫
                                        法官  魏  新  和
                                        法官  林  秀  夫
      右正本證明與原本無異
                                              書  記  官
中      華      民      國     九十     年      十      月     三十     日


司法院資訊處製作；財團法人民間司法改革基金會備份。
